【裁判字號】    99,台上,108
【裁判日期】    990107
【裁判案由】    強盜
【裁判全文】
最高法院刑事判決              九十九年度台上字第一０八號
上  訴  人  甲○○
            乙○○
上列上訴人等因強盜案件，不服台灣高等法院中華民國九十八年
十月十三日第二審判決（九十八年度上訴字第三六三八號，起訴
案號：台灣士林地方法院檢察署九十八年度偵字第二三七五號）
，提起上訴，本院判決如下：
    主  文
原判決撤銷，發回台灣高等法院。
    理  由
本件原判決維持第一審依想像競合犯關係從一重論處上訴人甲○
○、乙○○共同犯攜帶兇器強盜罪刑之判決，駁回其二人在第二
審之上訴，固非無見。
惟查：(一)強盜罪以強暴、脅迫等方法，至使不能抗拒為構成要件
之一，當然含有妨害被害人自由之性質，故犯強盜罪而有妨害被
害人之自由時，是否另論以妨害自由罪名，應就行為人之全部犯
罪行為實行過程加以觀察。若該妨害自由行為，雖係行為人為達
強盜之目的所實行之方法行為之一，但若未能認為即係強盜行為
之著手者，固得認係併犯妨害自由及強盜罪；但若該妨害自由之
行為可認為強盜行為之開始著手者，則所為強暴、脅迫等行為，
應包括在強盜行為之內，無另行成立刑法第三百零二條第一項之
妨害自由罪之餘地。依原判決事實之認定，上訴人等與何明環（
業據第一審判處罪刑確定），意圖為自己不法之所有，基於共同
攜帶兇器強盜之犯意聯絡，先由乙○○提供材質堅硬、重約一‧
二公斤，雖無法擊發，但客觀上足以對人之生命、身體、財產、
安全構成威脅，可供兇器使用之空氣槍一支，再由乙○○及甲○
○持該空氣槍，埋伏在被害人陳榮潤使用之６Ａ─８８９６號自
用小客車旁，嗣陳榮潤出現時，便自後方持空氣槍抵住陳榮潤腰
部，並警告：不要動，因最近不好過，只是要錢等語，將陳榮潤
押上該車後座，並以手將陳榮潤頭部壓趴在大腿上，由乙○○駕
車離開，甲○○繼而在車上持槍命陳榮潤交出皮包及現金，至使
不能抗拒，而強迫其交出皮包一只（內有現金及信用卡）及行動
電話一支等情。倘若無訛，則上訴人等剝奪陳榮潤之行動自由時
，其等強盜犯行似已著手實行，所為「自後方持空氣槍抵住陳榮
潤腰部，並警告：不要動，因最近不好過，只是要錢」等妨害自
由行為，何以不能認係強盜行為之著手而包括於強盜罪之內？原
判決理由未有任何之說明，逕對上訴人等併論以妨害自由罪，要
屬理由不備。(二)刑事訴訟法第九十五條第一款規定：訊問被告應
先告知犯罪嫌疑及所犯所有罪名。罪名經告知後，認為應變更者
，應再告知。此乃被告在刑事訴訟程序上受告知之權利，旨在使
被告能充分行使防禦權。故法院就起訴之罪名，固應告知被告，
就起訴效力所及之犯罪事實所涉罪名，亦應告知，使被告知所防
禦，始能避免突襲性裁判，以維程序之公正，並保障被告之權益
。本件檢察官起訴上訴人等觸犯刑法第三百三十條第一項、第三
百二十一條第一項之加重強盜罪嫌，但原審認起訴效力所及之犯
罪事實尚涉犯刑法第三百零二條第一項之剝奪行動自由罪，乃原
審僅於審判期日由審判長告知上訴人等犯罪嫌疑及所犯罪名為「
刑法第三百三十條第一項之結夥三人以上攜帶兇器強盜、同法第
三百二十八條第一項普通強盜罪」，有審判程序筆錄可資參照，
就刑法第三百零二條第一項剝奪行動自由罪名未對上訴人等踐行
告知程序，竟逕論以該罪名，自有未合。上訴意旨均指摘原判決
不當，非無理由，應認有撤銷發回更審之原因。
據上論結，應依刑事訴訟法第三百九十七條、第四百零一條，判
決如主文。
中    華    民    國  九十九  年    一    月    七    日
                      最高法院刑事第十一庭
                          審判長法官  石  木  欽
                                法官  洪  佳  濱
                                法官  韓  金  秀
                                法官  段  景  榕
                                法官  周  煙  平
      本件正本證明與原本無異
                                      書  記  官
中    華    民    國  九十九  年    一    月   十二   日
                                                      Ｑ

司法院資訊處製作；財團法人民間司法改革基金會備份。
